【裁判字號】    99,訴,1603
【裁判日期】    990818
【裁判案由】    返還所有物
【裁判全文】
臺灣臺北地方法院民事判決              99年度訴字第1603號
原        告  丙○○
被        告  正田營造股份有限公司
兼法定代理人  甲○○
共        同
訴 訟代 理人  張至剛律師
上列當事人間請求返還所有物事件，本院於中華民國99年8月4日
言詞辯論終結，判決如下：
    主  文
原告之訴及假執行之聲請均駁回。
訴訟費用新台幣貳萬零貳佰肆拾壹元由原告負擔。
    事實及理由
甲、程序方面：
    按訴狀送達後，原告不得將原訴變更或追加他訴，但請求之
    基礎事實同一者，不在此限，民事訴訟法第255條第1項第2
    款定有明文。查本件原告原起訴聲明請求被告應將附表所示
    之動產返還原告，嗣於民國99年7月25日以民事準備狀(一)將
    聲明變更為：被告應將附表所示之動產返還原告；如不能返
    還時，被告應給付原告新臺幣（下同）189萬元，及自起訴
    狀繕本送達被告之翌日起至清償日止，按年息5％計算之利
    息。核原告所為係基於同一之基礎事實而生，揆諸前開規定
    ，自應准許。
乙、實體方面：
一、原告主張：緣訴外人田進添（即被告甲○○之父）原為被告
    正田營造股份有限公司（下稱正田公司）負責人，正田公司
    於民國96年12間向台灣電力股份有限公司（下稱台電公司）
    承包「龍門至深美345KV線#18、#30、#36～39鐵塔基礎及裝
    建工程」（下稱系爭工程），並交由伊次承攬，而伊為進行
    系爭工程將其所有放置於桃園縣龍潭鄉如附表所示之機具、
    設備、材料（下稱系爭動產），經會同乙○○共同搬運至伊
    承租位於臺北縣雙溪鄉○○村○○路15號之工務所（下稱系
    爭工務所）。詎料，被告於97年6月間因契約糾紛，竟更換
    門鎖、阻止原告進入系爭工務所內取回系爭動產。復於97年
    10月後僱請訴外人施慶聯、胡棟男、江文憲將系爭動產全部
    搬走，並存放於臺北縣雙溪鄉○○街33號3樓。是被告無權
    占有伊所有之系爭動產，伊自得請求返還，若將來不能返還
    時，則得請求損害賠償。爰依民法第767條、第215條之規定
    ，提起本訴等語。並聲明：(一)被告應將附表所示之動產返還
    原告；如不能返還時，被告應給付原告新臺幣（下同）189
    萬元，及自起訴狀繕本送達被告之翌日起至清償日止，按年
    息5％計算之利息。(二)願供擔保，請准宣告假執行。
二、被告則以：正田公司為系爭動產之所有權人，故正田公司原
    負責人田進添有權指示他人將系爭動產自系爭工務所，移往
    臺北縣雙溪鄉○○路139號放置。嗣正田公司負責人變更為
    被告甲○○後，其為安置正田公司所有之系爭動產，向訴外
    人林琴租用臺北縣雙溪鄉○○街33號3樓存放之。是被告所
    為，純係權利之行使等語，資為抗辯。並聲明：原告之訴及
    其假執行之聲請均駁回。
三、兩造不爭執之事項：
（一）田進添為甲○○之父，原為正田公司負責人。嗣正田公司
      負責人因原負責人過世後，變更為甲○○。
（二）原告對田進添提出侵占刑事告訴，因田進添已死亡，經基
      隆地方法院檢察署（下稱基隆地檢）檢察官為不起訴處分
      （案號為98年度偵字第1480號）。
（三）原告對訴外人施慶聯、胡棟男、江文憲提出竊盜刑事告訴
      ，被告3人獲基隆地檢為不起訴處分（案號為98年度偵字
      第2360號），理由為罪嫌不足。經原告聲請再易後，復經
      臺灣高等法院檢察署以98年度上聲議字第721號處分書駁
      回再議確定。
（四）正田公司於96年向台電公司承包系爭工程。
四、兩造之爭點及論述：
    按所有人對於無權占有或侵奪其所有物者，得請求返還之；
    對於妨害其所有權者，得請求除去之；有妨害其所有權之虞
    者，得請求防止之，民法第767條定有明文。復按，當事人
    主張有利於己之事實者，就其事實有舉證之責任，但法律別
    有規定，或依其情形顯失公平者，不在此限。民事訴訟法第
    277條定有明文。次按，主張法律關係存在之當事人，須就
    該法律關係發生所須具備之特別要件，負舉證之責任，最高
    法院48年台上字第887號判例可資參照。原告主張其為系爭
    動產所有人，被告無權占有系爭動產，自應負返還責任，如
    返還不能時，被告應負損害賠償責任等情，為被告所否認，
    並以前揭情詞置辯，則原告對其為系爭動產之所有權人負舉
    證之責。原告雖聲請本院調閱臺灣基隆地方法院檢察署98年
    度偵字第2360號案件並聲請訊問證人乙○○，作為其確為系
    爭動產所有權人之證明方法。然查：
  1.原告前對施慶聯、胡棟男、江文憲提出竊盜刑事告訴時，雖
    於刑事告訴狀中稱正田公司於另案即臺灣基隆地方法院檢察
    署97年度偵字第3358號偵查中，自承系爭動產為原告所有，
    故方對原告為不起訴處分云云，然基隆地檢98年度偵字第23
    60號偵查卷所附之97年度偵字第3358號不起訴處分書關於處
    分要旨係為「本件起因告訴人（即正田公司）與被告（即本
    件原告）雙方究竟屬於僱傭或合夥關係而生誤會，因波型鋼
    板係告訴人匯款予被告，再由被告購買及付款，被告認有權
    處分鋼板，主觀上無不法所有之意圖」（見偵查卷第6頁）
    。顯見本件原告於正田公司所提出之業務侵占告訴中，係經
    檢察官認定其主觀上無不法所有之意圖，犯罪嫌疑不足，方
    為不起訴處分，該處分書判斷之客體僅為波型鋼板且未對其
    所有權之歸屬為認定，自難認本件正田公司有如原告所稱於
    訴訟外自認原告為系爭動產所有人之情事。
  2.至田玟輝於基隆地檢98年度偵字第2360號案件中，以證人身
    分具結證稱：因為工程是正田公司承攬的，所以那些機具應
    該是屬於正田公司。（問：98偵1480號不起訴處分書附表一
    覽表物品現放置何處？）臺北縣雙溪鄉○○街租的倉庫等語
    。（見基隆地檢98年度偵字第2360號卷第104頁）。而原告
    對施慶聯、胡棟男、江文憲所提出竊盜刑事告訴，業經基隆
    地檢以98年度偵字第2360號不起訴處分書認定渠等係因原告
    與正田公司因借牌及承攬產生爭議，在原告不及知悉之情況
    下遭正田公司僱人搬走，故認定施慶聯等三人並無竊盜之行
    為，經原告聲請再議後，臺灣高等法院檢察署亦認定原告所
    提出之刑事告訴部分，係因系爭動產所有權歸屬衍生之糾葛
    ，自應循民事途徑解決，而駁回再議確定，此部分業經本院
    調閱偵查卷宗核閱屬實，且該偵查卷宗所附之照片、匯款申
    請書、支票、估價單、發票明細表等證據，亦無法證明原告
    有以法律行為取得系爭動產，而為系爭動產之所有人。
  3.另證人乙○○則於本院到庭具結證稱：伊從97年3月1日起至
    97年4月中旬受僱於原告去蓋台電電塔，伊有去搬工具，實
    際項目已經不記得，也不清楚工具是誰所有等語（見本院卷
    99年8月4日言詞辯論筆錄，本院卷第84頁背面）。由乙○○
    之證詞僅能證明其曾會同原告搬動若干施工工具或原告曾占
    有若干施工工具，然其無法確定搬運之工具實際項目為何、
    亦不知為何人所有，則搬運之工具是否即為系爭動產已有疑
    問，更無法由乙○○之證詞認定系爭動產確屬原告所有。
五、綜上所述，原告不能證明其為系爭動產之所有人，自無法請
    求被告返還系爭動產及損害賠償。從而，原告依民法第767
    條、第215條之規定，請求被告將附表所示之動產返還原告
    ；如不能返還時，應給付原告189萬元，及自起訴狀繕本送
    達被告之翌日起至清償日止，按年息5％計算之利息，為無
    理由，應予駁回。又原告之訴既經駁回，其所為假執行之聲
    請亦失所附麗，爰併駁回之。
六、因本件事證已臻明確，兩造其餘主張陳述及所提之證據暨本
    院於99年4月14日言詞辯論期日所確認之關於系爭動產係為
    何被告占有、系爭動產是否確實存在等爭點，經本院斟酌後
    ，認與判決結果不生影響，均毋庸再予論述。至原告另聲請
    本院傳訊證人賴國賢以證明起訴狀附表編號1之吊土天車係
    原告購買部分，其並未具體陳報賴國賢應受送達之處所，且
    於本院99年4月14日協助兩造整理爭點時，原告已表明除調
    閱刑事偵查卷宗及聲請訊問證人乙○○外，並無其他證明方
    法（見本院卷第33頁），自應認原告此部分調查證據之聲請
    ，有逾時提出而遲滯訴訟之嫌，且原告亦未能特定證人之住
    居所，本院自無訊問證人賴國賢之必要，附此敘明。
七、本件訴訟費用額，為第一審之裁判費19,711元及證人日旅費
    530元，合計為20,241元，確定如主文第2項所示。
八、訴訟費用負擔之依據：民事訴訟法第78條。
中    華    民    國    99    年    8     月    18    日
                  民事第六庭    法  官  黃柄縉
以上正本係照原本作成
如對本判決上訴，須於判決送達後20日內向本院提出上訴狀
中    華    民    國    99    年    8     月    18    日
                                書記官  洪仕萱
附表：
┌───────────────────────────┐
│吊土天車4組、2T起車機8組、切斷器1組、抽水機1台、發電機│                                                    │
│1台、送風設備3組、安全帽20頂、止電擊裝置4組、切電器1組│                                                    │
│、電纜線1批、警示證12個、振動組2組、引警抽水機1組、養 │                                                   │
│護劑噴筒1組、鏍絲帽5000個、交通錐30個、辦公桌4組、會議│                                                    │
│桌1組、電腦、螢幕各1組、廚櫃1組、椅子8張、上下鋪鐵床4 │                                                   │
│組、上下鐵梯、3合1印表機1組、電視1台、泡茶桌1組、電腦 │                                                   │
│桌小櫃子2組、出土設備天車架4台、水準儀1組、洗衣機1台、│                                                    │
│瓦斯爐1台、安全鞋20雙、工程用機具1批。                │                                    │
└───────────────────────────┘

司法院資訊處製作；財團法人民間司法改革基金會備份。
